【裁判字號】    97,家訴,73
【裁判日期】    980224
【裁判案由】    確認繼承權存在
【裁判全文】
臺灣臺南地方法院民事判決              97年度家訴字第73號
原      告  甲○○
訴訟代理人  劉家榮律師
被      告  行政院國軍退除役官兵輔導委員會台南縣榮民服務
            處
法定代理人  乙○
訴訟代理人  張仁懷律師
上列當事人間請求確認繼承權存在事件，本院判決如下：
    主      文
確認原告對於被繼承人胡宗源（男，民國○○年○月○○日生，身分
證統一編號：Ｚ000000000號，籍設臺南縣永康市○○路58巷9號
，於民國90年5月1日死亡）遺產之繼承權存在。
訴訟費用由被告負擔。
    事實及理由
一、原告起訴主張：
（一）原告於民國90間向法院聲請為已故單身榮民胡宗源君之遺
      產繼承人，並經本院以90年8月14日90南院鵬民卯聲繼字5
      0第40052號函通知准予備查在案，並經原告委託代理人依
      亡故榮民遺產繼承辦法，於92年12月30日檢附繼承應備證
      件呈送被告即行政院國軍退除役官兵輔導委員會臺南縣榮
      民服務處（以下簡稱臺南縣榮服處）辦理請領遺產手續，
      然被告卻逐次以書函提示，需補送證件暨要求說明，原告
      均一一予以回覆，原告對於被告所函查之資料，可謂知無
      不言，言無不盡，業已盡舉證之能事，證明原告與本件被
      繼承人胡宗源間確有親屬關係，而被告為被繼承人胡宗源
      之法定遺產管理人，依法於有繼承人承認繼承時，有為遺
      產之遺交之義務，然原告自92年12月30日起，即多次向被
      告請求發還亡者骨灰及遺產，被告卻多次推諉，並以各種
      理由拒絕發還，被告未依法將胡宗源被繼承人胡宗源之遺
      產交付予原告，實令亡者之胞姐即原告遭受多次傷痛、無
      奈與折磨，現自原告首次提請被告發還遺物及遺產至今已
      屆4年餘，原告情何以堪，萬般不得已，方才向法院起訴
      請求。
（二）又被告對於遺產繼承之訴訟案件，其訴訟經費之支出，均
      自被繼承人遺款內扣除支付之，故不論被告對此訴訟案件
      是否敗訴，均毋須承擔任何經濟責任，意即以被繼承人之
      遺產支付抗拒繼承人繼承之請求。故此，被告方才妄言要
      求循司法途徑提起訴訟，而被告不僅全然怠忽職責，並視
      應依法行政為無物，強行非法扣留被繼承人之遺物及遺產
      ，以原告應繼承之款項，反之執以力行抗拒之花費，原告
      誠難甘服。
（三）綜上所述，被告所提之質疑與所需之證明，原告均據實說
      明與提供。被告本應依本件繼承人即原告之請求，依遺產
      管理人之責任，將遺款及含骨灰等物移交給遺產繼承人。
      詎料，被告罔顧原告年歲已高及胞姐弟手足之情，並視原
      告所提之多項證明如無物，屢次阻擋原告所請，並不諱言
      要求循司法途徑提起訴訟。為此，請求法院判決確定原告
      對被繼承人胡宗源所留遺產之繼承權存在。
（四）對被告答辯所為之陳述：
    1.被告雖辯稱被繼承人胡宗源與原告自幼即分別為他人所收
      養云云，惟按19年12月3日制定之民法第1079條本文規定
      「收養子女，應以書面為之。」，而被繼承人胡宗源於18
      年7月18日出生，被繼承人胡宗源之生父為胡開來，伯父
      則為胡開桃，故倘被繼承人胡宗源欲出養予伯父，依法仍
      須以書面為之。且原告信件中雖表明「‧‧‧‧1932年我
      母親去世後，我父親無法照顧我和我弟弟胡宗源，就把我
      倆託付給伯父母（胡開桃、李辛娣夫婦）‧‧‧‧我弟胡
      宗源就一直在我伯父伯母家長大，並『過繼』伯父伯母為
      半子‧‧‧‧。」，但「託付」根本僅係代為照料之意，
      與收養無關，又「過繼」亦僅為民間習俗宗祧祭祀之效益
      ，與法律規定之收養仍有差異，是以，本件原告與被繼承
      人胡宗源依法應均未出養予伯父胡開桃及伯母李辛娣夫婦
      無誤。再者，據業經財團法人海峽交流基金會證明之江西
      省贛州市公證處（2001）虔證臺字第93號證明書載明「玆
      證明胡宗源（男，1929年7月18日出生，生前住臺灣省臺
      南縣永康市○○里○○鄰○○路58巷9號）的配偶、直系親
      屬及旁系血親共有以下11人：父親胡開來，1898年4月2日
      出生，於1961年5月26日死亡。繼母：黃秀娣，1919年10
      月6日出生，現住江西省興國縣社富鄉東韶村。配偶：何
      氏，1930年8月16日出生，於1947年12月5日死亡（婚後未
      生育子女）。姐姐：甲○○，1921年6月15日出生，現住
      江西省上猶縣平富鄉下寨村（係胡開來與史氏所生）。」
      ，故原告與被繼承人胡宗源確係同父母之胞姐弟，無庸置
      疑；且依照被繼承人胡宗源除戶戶籍謄本所載，父欄記載
      胡開來而非胡開桃，益徵於法律上被繼承人胡宗源並未出
      養於胡開桃。
    2.被告雖辯稱被繼承人胡宗源之除戶謄本上載父親胡開來、
      母親黃氏，與原告所提出之繼承系統表與親屬關係公證書
      上卻載明故被繼承人胡宗源之父親為胡開來、母親為史氏
      、繼母為黃秀娣，其間記載不一云云。雖依照被繼承人胡
      宗源除戶戶籍謄本所載，其母欄記載為「黃氏」，然黃氏
      應即被繼承人胡宗源之父親胡開來續弦之黃秀娣，被繼承
      人胡宗源應稱之為繼母，而被繼承人胡宗源親身母親史氏
      因早已辭世且當年兵慌馬亂，被繼承人胡宗源不記得親生
      母親姓氏，故才會為上開記載；退萬步言，縱使被繼承人
      胡宗源之生母何人不可考，惟被繼承人胡宗源既與原告同
      為父親胡開來所從出，原告仍屬被繼承人胡宗源之姊姊，
      而對被繼承人胡宗源所遺之遺產享有繼承權利。
二、被告則辯以：
（一）依臺灣地區與大陸地區人民關係條例第7條規定：「在大
      陸地區製作之文書經行政院設立或指定之機構或委託之民
      間團體驗證者，推定為真正。」，查法院依原告所提出經
      財團法人海峽交流基金會所認證之親屬關係公證書等書類
      ，所為90年8月14日90南院鵬民卯聲繼字50第40052號准予
      備查其繼承被繼承人胡宗源之通知，依上開法條之規定僅
      具有推定之效力。
（二）被告經查相關資料，發覺：
    1.被繼承人胡宗源之除戶謄本上載父親胡開來、母親黃氏，
      惟原告所提出之繼承系統表與親屬關係公證書上卻載明故
      被繼承人胡宗源之父親為胡開來、母親為史氏、繼母為黃
      秀娣，其間記載不一。
    2.被繼承人胡宗源生前服役主管機關即國防部陸總司令部人
      事署93年7月28日鄭樸字第0930017151號函說明二載明：
      經查署存檔案故胡君個人軍籍資料卡內所登載之親屬姓（
      氏）名，經與貴處所提供之財團法人海峽交流基金會公證
      書核對後，父姓（氏）名相符，餘無憑查告。」。
    3.又原告94年7月29日致被告函，其中敘明：「1932年我母
      親去世，我父親無法照顧我和我弟，就把我倆託付給伯父
      伯母（胡開桃與李新娣夫婦），當時我伯父伯母身邊有個
      女兒（因智力不大好已去世），我在我伯父伯母家生活了
      一段時間，因生活拮据無法維持又把我送給另外一戶人家
      做女兒，16歲我就出嫁了，而我弟胡宗源就一直在我伯父
      伯母家長大，並過繼伯父伯母為半子，直到1949年被抓壯
      丁去了臺灣。」，又該函所附胡宗惃、胡昇所製作之證明
      書，其上亦載有「胡宗源確係史氏所生，史氏亡故，胡開
      來續娶黃氏（叫黃秀娣）後，胡宗源及姐甲○○倆隨伯父
      （胡開桃）、伯母（李新娣）生活，胡宗源還過繼給伯父
      胡開桃、伯母李新娣為半子。」。
（三）綜上所述，被繼承人胡宗源在臺灣地區除戶謄本上之母親
      姓氏與原告所提出之繼承系統表上母親之姓氏既有不同，
      則該胡宗源是否即為彼胡宗源已然存疑，此外縱令二者為
      同一人，依原告及所提之證人胡宗惃、胡昇所陳，被繼承
      人胡宗源與原告自幼即分別為他人所收養，則因擬制血親
      之分別產生而中止自然血親之適用，其二人間即無繼承權
      之存在可言。
三、得心證之理由：
（一）按確認法律關係之訴，非原告有即受確認判決之法律上利
      益者，不得提起，民事訴訟法第247條第1項前段定有明文
      。而所謂即受確認判決之法律上利益，係指因法律關係之
      存否不明確，致原告在私法上之地位有受侵害之危險，而
      此項危險得以對於被告之確認判決除去之者而言，故確認
      法律關係成立或不成立之訴，苟具備前開要件，即得謂有
      即受確認判決之法律上利益，最高法院42年度台上字第10
      31號判例意旨可供參酌。本件原告主張其係被繼承人胡宗
      源之姊姊，就其遺產有繼承權，而被告為被繼承人胡宗源
      之遺產管理人，參以有繼承人承認繼承時，遺產管理人應
      為遺產之移交，民法第1179條第1項第5款定有明文，是被
      告否認原告對被繼承人胡宗源之遺產有繼承權，除影響原
      告對被繼承人胡宗源之繼承權，且亦使原告私法上之權利
      有受侵害之危險，是原告對於被繼承人胡宗源之遺產繼承
      權存否既不明確，而此不安之狀態得以確認判決除去之，
      本件原告提起本件確認其就被繼承人胡宗源之遺產有繼承
      權存在之訴，有即受確認判決之法律上利益，合先敘明。
（二）復按大陸地區人民繼承臺灣地區人民之遺產，應於繼承開
      始3年內，以書面向被繼承人住所地之法院為繼承之表示
      ，逾期視為拋棄繼承；繼承，因被繼承人死亡而開始；繼
      承人自繼承開始時，除民法另有規定外，承受被繼承人財
      產上之一切權利義務，臺灣地區與大陸地區人民關係條例
      第66條第1項、民法第1147條、第1148條分別定有明文。
      復按在大陸地區作成之文書，經行政院設立或指定之機構
      或委託之民間團體驗證者，推定為真正，臺灣地區與大陸
      地區人民關係條例第7條明文規定。而依前開規定推定為
      真正之文書，其實質上證據力，由法院或有關主管機關認
      定；文書內容與待證事實有關，且屬可信者，有實質上證
      據力，臺灣地區與大陸地區人民關係條例施行細則第8條
      亦有規定。
（三）經查：
    1.本件被繼承人胡宗源係18年7月18日出生，於90年5月1日
      死亡，未婚無子女，在臺亦無其他親屬，而因其繼承人有
      無不明，被告依臺灣地區與大陸地區人民關係條例第66條
      、退除役官兵無人繼承遺產管理辦法第68條之規定，為被
      繼承人胡宗源之遺產管理人，經聲請本院以90年度家催字
      第171號裁定公示催告，命其債權人、受遺贈人及大陸地
      區以外之繼承人於一定期限內承認繼承或報明債權及願受
      遺贈之聲明，期限業已屆滿，並無大陸地區以外之繼承人
      承認繼承亦無人報明債權及為願受遺贈之聲明。嗣原告以
      其係被繼承人胡宗源之大陸地區繼承人向本院聲明繼承被
      繼承人胡宗源之遺產，經本院於90年8月14日以90南院鵬
      民卯聲繼字50第40052號函通知准予備查在案，此有原告
      提出之本院民事庭通知等影本在卷可稽，復經本院依職權
      調取本院90年度家催字第171號及90年度聲繼字第50號民
      事卷宗核閱無誤，且為兩造所不爭，堪信為真實。是應認
      原告在形式上已合於被繼承人胡宗源之繼承人資格。
    2.本件原告主張其係被繼承人胡宗源之姊姊，而對被繼承人
      胡宗源所遺之遺產存有繼承權等語，業據原告於聲明繼承
      時提出被繼承人胡宗源之除戶謄本、繼承系統表、中華人
      民共和國江西省贛州市公證處親屬關係公證書及財團法人
      海峽交流基金會證明為證。前開大陸地區作成之中華人民
      共和國江西省贛州市公證處親屬關係公證書文書，既經財
      團法人海峽交流基金會驗證者，依前開說明，自應推定為
      真正，被告既抗辯上開親屬關係文書之內容與事實不符，
      自應由被告負舉證責任，查：
      (1)被告雖辯稱被繼承人胡宗源之除戶謄本上記載父親為胡
        開來、母親為黃氏，此與原告所提出之繼承系統表與親
        屬關係公證書上所載之被繼承人胡宗源之父親為胡開來
        、母親為史氏、而繼母則為黃秀娣等情之記載不同等語
        。惟參之原告所前開提出之親屬關係公證書，被繼承人
        胡宗源係於18年7月18日生，而其生母史氏則係於21年8
        月29日死亡，亦即被繼承人胡宗源之生母史氏死亡時，
        被繼承人胡宗源當時甫未滿3歲，以被繼承人胡宗源當
        時之年紀，衡情其於生母往生之時，尚無法完全理解及
        記憶其周遭之事物，是原告主張被繼承人胡宗源於臺灣
        地區填載戶籍資料時，應係無法記憶其親生母親之姓氏
        ，才將其繼母之姓氏填載於其生母欄內一節，尚與事理
        無悖；復佐以被繼承人胡宗源生前服役之主管機關即國
        防部陸總司令部人事署以93年7月28日鄭樸字第0930017
        151號函函覆：經查署存檔案故胡君個人軍籍資料卡內
        所登載之親屬姓（氏）名，經與貴處所提供之財團法人
        海峽交流基金會公證書核對後，父姓（氏）名相符，餘
        無憑查告。」等情，可知被繼承人胡宗源亦未於軍中留
        存其生母真實姓名資料，益徵原告主張被繼承人胡宗源
        應係不記得其生母姓氏一節，堪信為真。是稽之被繼承
        人胡宗源於來臺後，於其臺灣地區所記載之戶籍資料上
        ，其所填載母親資料之「黃氏」，既與前開親屬關係公
        證書及繼承系統表所載之被繼承人胡宗源繼母「黃秀娣
        」之姓氏「黃」相符，且本件原告主張被繼承人胡宗源
        應係不記得其生母姓氏，故才於臺灣之戶籍資料上將繼
        母黃秀娣之姓氏「黃氏」填載於母親欄上一節，復非無
        據，是本件被繼承人胡宗源於臺灣之戶籍資料上所載之
        生母資料，雖與前開原告所提出之親屬關係公證書及繼
        承系統表有所出入，然稽之前開之說明，仍無法以此遽
        以推翻前開親屬關係公證書之真正。
      (2)再者，被告雖又辯以原告與被繼承人胡宗源自幼即分別
        為他人所收養，則因擬制血親之分別產生而中止自然血
        親之適用，是兩造間並無繼承權之存在可言等語，稽之
        被告上開係依據原告寄予被告之書函及訴外人胡宗惃、
        胡昇所製作之證明書等文書內容，前揭被告所舉之原告
        之書函，其內容係陳述：「1932年我母親去世，我父親
        無法照顧我和我弟，就把我倆託付給伯父伯母（胡開桃
        與李新娣夫婦），當時我伯父伯母身邊有個女兒（因智
        力不大好已去世），我在我伯父伯母家生活了一段時間
        ，因生活拮据無法維持又把我送給另外一戶人家做女兒
        ，16歲我就出嫁了，而我弟胡宗源就一直在我伯父伯母
        家長大，並過繼伯父伯母為半子，直到1949年被抓壯丁
        去了臺灣。」等語；而訴外人胡宗惃、胡昇所製作之證
        明書，其上係載「胡宗源確係史氏所生，史氏亡故，胡
        開來續娶黃氏（叫黃秀娣）後，胡宗源及姐甲○○倆隨
        伯父（胡開桃）、伯母（李新娣）生活，胡宗源還過繼
        給伯父胡開桃、伯母李新娣為半子。」等語，而參以19
        年12月26日由國民政府所制定公布，並自20年5月5日施
        行之民法第1079條規定「收養子女，應以書面為之。但
        自幼撫養為子女者，不在此限。」；且按收養係以發生
        親子身分關係為目的之要式契約行為，必收養者與被收
        養者間有創設親子關係之「合意」，始能成立。是民法
        第1079條所定收養應備之「書面」，自係指雙方當事人
        以成立收養關係為內容所為意思表示合致之文書，苟無
        該項書面，其收養關係，即難認有效成立，最高法院79
        年度台上字第1408號判決同此見解，而不論上開「託付
        」及「過繼」之意思為何，兩造是否確已合法經訴外人
        胡開桃與李新娣收養，仍應視其等間之意思表示是否符
        合上開法律規定，惟除原告上開所提出之親屬關係公證
        書及被繼承人胡宗源於臺灣地區所留存之戶籍資料，均
        未有任何兩造經訴外人胡開桃與李新娣收養之記載外，
        且被告復未提出兩造間有經訴外人胡開桃與李新娣收養
        之書面契約，自難徒以被告所舉之原告書函及訴外人胡
        宗惃、胡昇所製作之證明書所陳被繼承人胡宗源業已過
        繼訴外人胡開桃與李新娣等語，即認定被繼承人胡宗源
        已經為訴外人胡開桃與李新娣所收養，而認原告與被繼
        承人胡宗源間並未存有法律上姊弟關係即旁系血親親屬
        關係，而推翻前開原告所提出之親屬關係公證書所載之
        內容。
      (3)基上，被告前開所辯系爭親屬關係公證書所載內容並非
        真正，原告並非被繼承人胡宗源之姊姊，而對被繼承人
        胡宗源所留之遺產無繼承權等節，均不足採。
    3.綜上，原告主張其為被繼承人胡宗源姊姊，而對被繼承人
      胡宗源所留之遺產有繼承權之事實，應堪採信。
（四）綜前所述，原告提出經財團法人海峽交流基金會驗證之中
      華人民共和國江西省贛州市公證處親屬關係公證書，證明
      其為被繼承人胡宗源之姊姊等情，既屬可採，是原告主張
      其為被繼承人胡宗源之繼承人，而訴請其對於被繼承人胡
      宗源之遺產有繼承權存在，為有理由，應予准許。
四、結論：原告之訴為有理由，依民事訴訟法第78條，判決如主
    文。
中    華    民    國    98    年     2    月    24    日
                        家事法庭法  官  楊佳祥
以上正本證明與原本無異
如對本判決上訴，須於收受判決正本送達後20日內向本院提出上
訴狀（附具繕本）
中    華    民    國    98    年     2    月    24    日
                                書記官  葉芳如


司法院資訊處製作；財團法人民間司法改革基金會備份。
